【裁判字號】    92,判,384
【裁判日期】    920411
【裁判案由】    有關核發證明事務
【裁判全文】
最  高  行  政  法  院  判  決                    九十二年度判字第三八四號
    上  訴  人  乙○○
    上  訴  人  嘉義市政府
    代  表  人  庚○○
    被 上訴 人  丙○○
                甲○○
                辛○○
                戊○○
                己○○
                林文卿
                壬○○
                癸○○
                丁○○
右當事人間因有關核發證明事務事件，上訴人對於中華民國九十年十二月十二日高雄
高等行政法院九十年度訴字第一四七七、一四七八、一四七九、一四八○、一四八一
、一四八二、一四八三、一四八四、一四八五、一四八六號號判決，提起上訴，本院
判決如左：
    主  文
上訴駁回。
上訴審訴訟費用由上訴人負擔。
    理  由
一、本件被上訴人丙○○等九人及上訴人乙○○（下稱伊等）在原審起訴意旨略以：
    伊等分別於民國（下同）八十九年九月三十日檢具攤販營業登記許可證申請書及
    相關證明文件，向上訴人嘉義市政府申請核發位於嘉義市○○路如附表所示地點
    之固定攤販許可證，經上訴人嘉義市政府審核以嘉義郵局（下稱郵局）、嘉義市
    第三信用合作社（下稱三信）及財團法人中華基督教嘉義浸信會（下稱教會）對
    攤販妨礙出入通道有意見等理由，於八十九年十月三十日以八九府建市字第八二
    九一九號函為攤販許可證暫不予核發、原件退還之處分。伊等不服，提起本件行
    政訴訟。查台灣省攤販管理規則第四條第二項規定，應僅是關於攤位範圍之規劃
    ，此與攤販許可證之核發尚屬不同層面，上訴人嘉義市政府以此拒絕核發攤販許
    可證，實已有不相關因素連結之違法。且文化路一直均為上訴人嘉義市政府公告
    許可設攤營業之路段，上訴人嘉義市政府以上開規定為據拒發攤販許可證，實已
    有行政行為相互嚴重矛盾之違法。再依台灣省攤販管理規則第七條之規定，在當
    地設籍六個月以上，並符合上開規定任一者即已符合申請攤販許可證之資格，然
    上訴人嘉義市政府恣意增加上開規則中所未規定之要件即「五、無妨害出入通道
    ：簽章」，而以伊等未具備該要件，拒絕伊等之申請，核上訴人嘉義市政府之行
    為已有牴觸台灣省攤販管理規則之違法。另台灣省攤販管理規則第十二條第九項
    固有規範攤販不得有妨害衛生、交通、公共秩序、製造噪音及違規之行為，然此
    乃規範已經許可經營攤販之行為，而與攤販許可證之核發並無關連，再者上訴人
    嘉義市政府所謂「有妨害市容、交通」或「妨害衛生、交通、公共秩序、製造噪
    音」其實際妨害程度如何，又其經現場會勘之結果又為如何，均未見上訴人嘉義
    市政府具體說明，其行為有違明確性原則。又伊等等均在上訴人嘉義市政府所公
    告之設攤地點擺攤多年，上訴人嘉義市政府此次以臺灣省攤販管理規則未規定之
    限制拒絕核發許可證，實已有侵害伊等對上開行政規則行之多年合理信賴之利益
    ，上訴人嘉義市政府倘無舉證有特殊情事變更，不再發予許可證，應不得率爾即
    駁回伊等生存權之攤販許可證之申請，以保護伊等之信賴利益。至被上訴人丁○
    ○等共八人之攤販許可證有效期間大都至八十七年九月份，其之所以未再申請換
    發，係因上訴人嘉義市政府表示要造街，要求其先不要申請，造街完成後再重新
    核發。至於上訴人乙○○原許可證於八十年到期，上訴人乙○○有申請換發，但
    上訴人嘉義市政府未再核發（未准核亦未退件），未准之原因經上訴人嘉義市政
    府表示係因上訴人乙○○之資料遺失，於是要求上訴人乙○○重新申請，上訴人
    乙○○也重新申請，惟上訴人嘉義市政府亦未表明核准與否，期間上訴人乙○○
    均未曾中斷與上訴人嘉義市政府協調，直至八十七年上訴人嘉義市政府表示要造
    街。另被上訴人癸○○之原許可證則是到八十四年到期，屆期前曾申請，但亦遭
    上訴人嘉義市政府吃案，由上述可知伊等均為合法領有證照之攤販業者。上訴人
    嘉義市政府以影響市容、交通等理由拒絕核准伊等之攤販許可證後，卻又以為發
    展文化路為觀光夜市而召開協調會，按該文化路路段既要發展為觀光夜市，擬禁
    止車輛進入，基此以觀上訴人嘉義市政府以影響市容、交通等因素未核准伊等等
    攤販許可，實已有理由矛盾之違法，綜此，原處分及訴願決定顯屬違誤，請判決
    撤銷原處分、訴願決定等語。
二、上訴人嘉義市政府（原審被告）則以：本件被上訴人丙○○九人及上訴人乙○○
    （下稱該等人）於八十九年九月三十日檢具攤販營業登記許可證申請書及相關證
    明文件，向上訴人嘉義市政府申請核發位於嘉義市○○路郵局左側設攤之固定攤
    販許可證。經上訴人嘉義市政府審核，認該等人所提攤販營業登記許可證申請書
    內應檢附書件第五項無妨害出入通道部分，該等人並未具備，經開會協調郵局、
    三信及教會等，均對妨礙出入通道有意見，故上訴人嘉義市政府依法裁量，為暫
    不予核發上訴人乙○○等人攤販許可證之處分，於法無違。又許可證有效期間依
    法為三年，三年過後若欲繼續營業，應於期間屆滿前一個月重新申請，該等人逾
    期未申請續照，此次申請應屬重新申請。既為重新申請，上訴人嘉義市政府自得
    依職權衡量重新申請時之客觀情況，裁量是否發予許可證，應不受前曾發證行為
    之拘束。況本件係臨時設攤路段，本件道路原係欲供人通行，非專供設攤使用。
    依臺灣攤販管理規則第六條規定，臨時設攤路段，主管機關認為因為環境變遷、
    妨害市容、交通、或其他事項之變遷，得於一個月前公告指定遷離日期，本件既
    為臨時設攤，上訴人嘉義市政府本有職權依法撤銷許可，今不為發予許可證，乃
    於職權範圍內所作決定，應無違法之虞。再者，上訴人嘉義市政府要求該等人於
    申請許可證之申請書內檢附書件第五項所列之「無妨害出入通道」，係指業者申
    請攤販許可證時，應於申請書加註無妨害出入通道並經店家確認者而言，蓋都市
    ○○道路之開闢目的為住民行的便利，地方政府規劃作開放設攤路段，是一種行
    政權宜措施，攤位劃設自應兼顧商（店）家之出入通道，不能漫無標準的擺設攤
    位，以免影響人民行的權利。本件上訴人嘉義市政府初核該等人所提出之申請書
    ，因文化路攤販問題存在已久，造成嚴重爭執，發函邀集郵局、教會、三信及三
    家前路段攤販代表、民意代表、相關課室人員，經多次協調會及決議，郵政總局
    代表對妨礙出入通道仍有意見，上訴人嘉義市政府乃基此認定有妨害交通流暢及
    安全，不予核發攤販許可證，亦於法無違。為平衡設攤地段之機關法人團體或住
    （店）家與攤販業者雙方權益，上訴人嘉義市政府駁回該等人之申請，尚屬合理
    。又造街計劃由地方政府申報地點，再由中央評估可行性，期間並無影響地區經
    濟行為及各項行政運作，該等人所指因造街要求該等人先不要申請攤販許可證乙
    節顯係虛偽。再者中央對文化路造街計劃的評估是不可行，原因即是攤販佔據道
    路，無法有效強制取締，阻力重重。後因嘉義市議會提案要求上訴人嘉義市政府
    管制文化路交通，乃有成立觀光夜市協會管理委員會，以管理文化路路段環境整
    潔及交通秩序之維持，故設置觀光夜市與攤販許可證之申請並無關連。衡諸前開
    說明，上訴人嘉義市政府原本即得基於交通流暢及安全之考量，依職權裁量是否
    核發攤販許可證，則其否准核發攤販許可證亦無違背中央法規標準法及行政程序
    法相關規定，該等人所訴核無足採等語。資為抗辯。
三、原審斟酌全辯論意旨及調查證據之結果，以：按行政機關依裁量權所為之行政處
    分，以其作為或不作為逾越權限或濫用權力者為限，行政法院得予撤銷。行政訴
    訟法第二百零一條定有明文。而所謂裁量濫用，係指行政裁量權之行使，發生牴
    觸法律授權目的、漏為審酌應加斟酌之觀點、摻雜與事件無關之因素或動機、或
    違反一般之法律原則等情事，因其屬權力行使之失誤或濫用，故構成違法。按「
    申請攤販許可證者，應在當地設籍六個月以上，並符合下列規定之一者為限：一
    、政府列冊之低收入戶。二、經發證或登記有案目前仍從事攤販業者。三、領有
    身心殘障手冊之身心障礙者。四、經村里長證明無固定職業收入，家庭賴其生活
    者。前項所稱當地係受理申請之省轄市或鄉（鎮、市）主管機關所轄行政區域而
    言。」「經營攤販業者，應經主管機關許可，取得攤販許可證，並應加入攤販協
    會為會員後，始得營業。在未依規定成立攤販協會之地區，主管機關應輔導其成
    立攤販協會。」「申請攤販許可證，應填具申請書，並檢附有關證明文件，送該
    管省轄市或鄉（鎮、市）主管機關核辦。前項攤販許可證分為固定與流動二種，
    有效期間均為三年，期間欲繼續營業，應於屆滿前一個月重新提出申請。第一項
    攤販許可證一戶得申請一證。」「現有之公、民有市場攤（舖）位，應儘量容納
    攤販，如市場攤販不敷時，主管機關應會同有關機關指定攤販臨時集中區（段）
    及營業時間，發證管理。前項攤販臨時集中區（段）應視實際需要規劃攤位範圍
    、必要時得訂定攤販設施基準。」為現行臺灣省攤販管理規則七條、第八條、第
    九條及第四條第一、二項所明定。查此規則係經濟部為統一管理攤販、維持社會
    秩序、維護環境安全、並衡平設攤販賣人民之利益所訂，核其內容為管理攤販所
    必要，且無不合理剝奪或限制人民之權利，並為台灣省各縣市作為攤販管理之依
    據，自得據以審查本件原處分是否適法。又按在不屬法律保留範圍之事項，行政
    機關以其自己之責任，推行各項公共政策，本有相當之自由，且無須以法律明文
    授權為依據，此即所謂之行政自由性。依前述臺灣省攤販管理規則第四條第一項
    規定，於市場攤販不敷時，主管機關應會同有關機關指定攤販臨時集中區（段）
    及營業時間，此攤販臨時集中區（段）及營業時間之指定，性質上即屬行政機關
    推行各項公共政策，屬行政自由之範圍。查系爭嘉義市○○路（自中正路起至垂
    楊路口止）係依上訴人嘉義市政府頒訂之嘉義市管理攤販實施細則第七條第一款
    規定暫准設攤街路，而其設攤時間，依同條及同細則第十六條規定為下午五時半
    至十二時之夜市。上訴人嘉義市政府本於其行政自由，既指定嘉義市○○路為攤
    販臨時集中區（段），並指定暫准設攤之營業時間為下午五時半至十二時之夜市
    ，則依據前述臺灣省攤販管理規則第四條第一項規定，上訴人嘉義市政府是否核
    發攤販許可證，為攤販之管理，即應受此准許攤販營業範圍及營業時間之限制。
    本件上訴人乙○○申請核發固定攤販營業登記許可證之嘉義市○○路八十一號教
    會大門前左側位置，依上述其准許設攤時間為下午五時半至十二時之夜市，然上
    訴人乙○○於八十九年九月三十日向上訴人嘉義市政府申請核發上述地點之固定
    攤販營業登記許可證之營業時間為上午八時至下午五時，有該申請書附原處分卷
    可稽，則上訴人乙○○申請核發系爭固定攤販營業登記許可證之營業時間既非上
    訴人嘉義市政府本於行政自由所指定准許設攤之營業時間，則上訴人嘉義市政府
    就上訴人乙○○此固定攤販營業登記許可證之申請予以否准，自無違誤，更與所
    謂信賴保護原則無涉，上訴人乙○○以信賴保護原則為指摘，自無可採。次查本
    件被上訴人丙○○等九人，於八十九年九月三十日檢具攤販營業登記許可證申請
    書及相關證明文件，向上訴人嘉義市政府申請核發位於嘉義市○○路如附表所示
    地點之固定攤販營業登記許可證，經上訴人嘉義市政府審核以其未取得所擺設位
    置後方之郵局或三信或教會對「無妨害出入通道」簽章，且經協調郵局、三信及
    教會均對無妨害出入通道有意見，故上訴人嘉義市政府乃為攤販許可證暫不予核
    發，並將原件退還之處分。而關於系爭攤販營業登記許可證申請，申請人首須提
    出符合規定之攤販營業登記許可證申請書，此申請書應檢附書件第五點所謂「無
    妨害出入通道」部分，需由該申請人設攤地點後方之商家簽章，申請人若提出符
    合申請書規定要件之申請書（已經設攤地點後方之商家簽章）及文件後，上訴人
    嘉義市政府始會派員會勘是否有妨害交通等情況，業經上訴人嘉義市政府陳明在
    卷。惟依據前述臺灣省攤販管理規則第八條第一項規定，攤販許可證之核發，係
    採許可證，亦即主管機關就攤販許可證之是否核發具有裁量權，然裁量權之行使
    仍須符合一般法律原則，否則依首開所述，即會構成裁量濫用之違法。本件被上
    訴人丙○○等九人申請核發攤販許可證所申請設攤之文化路，既為上訴人嘉義市
    政府公告暫准設攤之路段，其申請設攤之時間，亦為上訴人嘉義市○○○路段公
    告准許設攤之夜市營業時間，惟上訴人嘉義市政府於攤販營業登記許可證申請書
    中規定，申請攤販營業登記許可證者，應取得設攤後方商家簽章同意「無妨害出
    入通道」，將使是否核發攤販許可證，該攤位後方之商家將擁有實際之否決權，
    亦即若申請人未取得設攤後方商家簽章同意「無妨害出入通道」之申請書，無論
    其設攤位置實際上是否確實妨害出入通道，上訴人嘉義市政府均不予審查是否確
    實妨害出入通道，即逕予否准，此乃將應由主管機關行使之許可裁量權，形成實
    際上係由設攤後方商家行使之情況。查「攤販臨時集中區（段）應視實際需要規
    範攤位範圍，必要時得訂定攤販設施基準。」「攤販臨時集中區（段）因環境變
    遷，有妨害市容、交通或其他事故必須遷移者，主管機關應於一個月前公告指定
    遷移地區（段）並分別通知攤販業者遷移。」臺灣省攤販管理規則第四條第二項
    、第六條分別定有明文。足見攤販應設置何地點，該地點是否適於設攤，係屬上
    訴人嘉義市政府應依職權裁量之事項，而上訴人嘉義市政府將應由其行使之裁量
    權未為行使，而於本件上訴人丙○○等九人申請核發攤販許可證所申請設攤地點
    後方郵局、三信及教會又均不同意簽立「無妨害出入通道」，形成上訴人嘉義市
    政府本於其行政自由之考量所公告暫准設攤之路段，因其他人民之行為，造成實
    質上不准設攤之效果，則此暫准設攤之公告將無法發生應有效果。然公告設攤或
    設攤路段之廢止，均有其一定之行政程序，以人民之行為實質上影響公權力之行
    使及一定行政程序之遵守，自非適法，故上訴人嘉義市政府於攤販營業登記許可
    證申請書中規定應取得設攤後方商家簽章同意「無妨害出入通道」部分，此裁量
    事項顯有違反平等原則及比例原則中之不當聯結禁止原則及必要性原則，自構成
    裁量之濫用。綜上所述，上訴人乙○○申請核發攤販營業登記許可證之營業時間
    既非上訴人嘉義市政府許可設攤營業之時間，故上訴人嘉義市政府就其攤販營業
    登記許可證之申請予以否准，並無違誤，訴願決定予以維持，理由雖有不同，結
    論尚無二致，上訴人乙○○起訴求為撤銷訴願決定及原處分，並請求上訴人嘉義
    市政府核發攤販許可證，為無理由，應予駁回。另被上訴人丙○○等九人部分，
    上訴人嘉義市政府所為攤販許可證暫不予核發，並將原件退還之原處分既有違平
    等原則及比例原則，而構成裁量濫用之違法，訴願決定未予糾正，亦有未合，被
    上訴人丙○○等九人提起本件訴訟，求為撤銷，為有理由，爰將訴願決定及原處
    分均予撤銷，以期適法。然查關於攤位設置是否妨害出入或交通，係屬上訴人嘉
    義市政府應依職權裁量之範圍，並為臺灣省攤販管理規則第四條第二項、第六條
    所明定。故被上訴人丙○○等九人本件設攤申請是否符合相關規定，自仍應由上
    訴人嘉義市政府參酌上述臺灣省攤販管理規則第四條第二項、第六條等法令規定
    ，依當地實際情況，為行政裁量之決定。是被上訴人丙○○等九人另請求上訴人
    嘉義市政府作成核發攤販許可證予伊等，依行政訴法訟法第二百條第四款規定之
    意旨，伊等在請求命上訴人嘉義市政府依照原判決之法律見解對於其等八十九年
    九月三十日申請核發固定攤販營業登記許可證事件，另作成決定部分，為有理由
    ，其餘部分，為無理由，分別為部分之訴有理由及其餘之訴駁回之判決。（其餘
    之訴駁回部分，丙○○等九人未提起上訴，該部分已確定）。作為其判斷之依據
    。
四、本院按「現有之公、民有市場攤（舖）位，應儘量容納攤販，如市場攤販不敷時
    ，主管機關應會同有關機關指定攤販臨時集中區（段）及營業時間，發證管理。
    前項攤販臨時集中區（段）應視實際需要規劃攤位範圍、必要時得訂定攤販設施
    基準。」為經濟部於八十八年六月三十日發布之臺灣省攤販管理規則第四條第一
    、二項所明定。查上訴人嘉義市政府依據上開規定頒訂嘉義市管理攤販實施細則
    ，該細則第七條第一款規定將系爭嘉義市○○路（自中正路起至垂楊路口止）暫
    准設攤街路，而其設攤時間，依同條及同細則第十六條規定為下午五時半至十二
    時之夜市；並於八十九年九月二十七日以八九府建市字第七三三六五號公告上開
    文化路段自早上六時至下午五時禁止設攤，此有該公告在原審卷可稽。上訴人嘉
    義市政府本於其行政自由，既指定嘉義市○○路為攤販臨時集中區（段），並指
    定暫准設攤之營業時間為下午五時半至十二時之夜市，則依據前述臺灣省攤販管
    理規則第四條第一項規定，上訴人嘉義市政府是否核發攤販許可證，為攤販之管
    理，即應受此准許攤販營業範圍及營業時間之限制。本件上訴人乙○○申請核發
    固定攤販營業登記許可證之嘉義市○○路八十一號教會大門前左側位置，依上述
    其准許設攤時間為下午五時半至十二時之夜市，然上訴人乙○○於上開禁止設攤
    時間公告後之八十九年九月三十日，向上訴人嘉義市政府申請核發上述地點之固
    定攤販營業登記許可證之營業時間為上午八時至下午五時，有該申請書附原處分
    卷可稽。則上訴人乙○○申請核發系爭固定攤販營業登記許可證之營業時間既非
    上訴人嘉義市政府本於行政自由所指定准許設攤之營業時間，則上訴人嘉義市政
    府就上訴人乙○○此固定攤販營業登記許可證之申請予以否准，自無違誤，訴願
    決定及原判決予以維持，尚無不合。上訴人乙○○上訴意旨略謂：臺灣省攤販管
    理規則第五條第一項規定為「攤販臨時集中區（段）應按攤販營業種類集中安置
    ，同一區（段）得於不同時段容納早、日、夜三種攤販。」，上訴人並因此取得
    白天營業之攤販許可證，及文化路另有多人領有白天攤販許可證，基於信賴保護
    原則，上訴人嘉義市政府不得擅自公告變更許可設攤之時間云云。惟查同規則第
    五條第二項規定，前項早、日、夜之營業時間，主管機關應依地方實際需要訂定
    之。故主管機關之上訴人嘉義市政府依該規定公告禁止設攤之時間，自無不合。
    上訴人於該公告後申請攤販營業許可證，自應受該公告之拘束，尚難以該公告前
    是否已取得白天營業時間之許可證，而主張主管機關即應發給白天之攤販執照。
    上訴人嘉義市政府予以否准，尚無信賴保護原則之適用。是以上訴人乙○○之上
    訴難謂有理由。次查主管機關即上訴人嘉義市政府既已公告嘉義市○○路（自中
    正路起至垂楊路口止）暫准設攤，設攤時間為下午五時半至十二時之夜市，該設
    攤時間為下午下班之後，對於郵局、三信及教會是否有訪害其等通行，如規劃攤
    販攤位時妥為規劃通道，是否不致影響其等出入，應由主管機關依職權詳為審酌
    裁量，始符合主管機關公告該區為准予設攤之原意。原處分逕以未得設攤位置前
    之商家同意，即予以否准本案之攤販許可之申請，其裁量權之行使依法尚有未符
    ，原判決以此理由撤銷此部分原處分，於法自無不合。綜上；原審斟酌全辯論意
    旨及調查證據之結果，將原決定及原處分關於上訴人乙○○部分均予維持，駁回
    上訴人乙○○之訴，及撤銷原決定及原處分關於上訴人丙○○、甲○○、辛○○
    、戊○○、己○○、林文卿、壬○○、癸○○、丁○○部分，並命上訴人嘉義縣
    政府依判決意旨為處分，核無違誤。上訴人乙○○及上訴人嘉義市政府上訴論旨
    ，仍執前詞，指摘原判決違誤，求予廢棄，難認有理由，應予駁回。
據上論結，本件上訴為無理由，爰依行政訴訟法第二百五十五條第一項、第九十八條
第三項前段，判決如主文。
中    華    民    國    九十二      年      四        月      十一      日
                    最 高 行 政 法 院  第 一 庭
                                審 判 長 法  官      黃  綠  星
                                         法  官      黃  合  文
                                         法  官      蔡  進  田
                                         法  官      黃  璽  君
                                         法  官      廖  宏  明
右  正  本  證  明  與  原  本  無  異
                                         法院書記官  彭  秀  玲
中    華    民    國    九十二      年      四        月      十一      日


司法院資訊處製作；財團法人民間司法改革基金會備份。
